【裁判字號】    90,訴,364
【裁判日期】    900328
【裁判案由】    偽造文書
【裁判全文】
臺灣臺中地方法院刑事判決                          九十年度訴字第三六四號
    公  訴  人  臺灣臺中地方法院檢察署檢察官
    被      告  乙○○
    選任辯護人  袁烈輝
右被告因偽造文書等案件，經檢察官提起公訴 (八十九年度偵緝字第六七二號)，本
院判決如左：
      主  文
乙○○連續行使偽造私文書，足以生損害於他人，處有期徒刑拾月；在國泰人壽保險
公司保險單借據上偽造之「甲○○」簽名署押參個，均沒收。
      事  實
一、乙○○係任職於國泰人壽保險股份有限公司（下稱國泰人壽保險公司）之業務員
    ，於民國 (下同）八十六年間，甲○○委託乙○○向國泰人壽公司訂定保險契約
    ，並將保單號碼0000000000號、0000000000號、0000
    000000號之保險單委託乙○○代為保管。嗣於八十八年二月間，乙○○意
    圖為自己不法所有，向甲○○謊稱，欲開設公司邀請甲○○擔任股東，甲○○即
    將其在世華銀行五權分行所開設第00000000000帳號帳戶之存摺及印
    鑑章均交予乙○○。乙○○於取得前開存摺及印章後，未經甲○○之同意，即基
    於基於意圖為自己不法所有之概括犯意，分別於八十八年二月八日及八十八年二
    月二十六日持前開保險單向國泰人壽保險公司，各貸得款新臺幣（下同）一百二
    十六萬三千元、五萬八千元及十一萬七千元之金額，並於三張國泰人壽保險公司
    之保險單借款借據上，偽簽甲○○之署名三個及盜蓋甲○○之印文三個，並持以
    行使，致使國泰人壽保險公司陷於錯誤，以為甲○○持保險單借款，遂將前開貸
    與之款項匯入甲○○之世華銀行前揭帳戶內，足以生損害於甲○○及國泰人壽保
    險公司。其後，乙○○即分別於八十八年二月十一日、十二日及三月五日，分別
    於三張取款憑條上盜蓋甲○○之印文三個，並持以行使，至世華銀行五權分行盜
    領存款一百萬元、二十六萬三千元及二十六萬三千元，使世華銀行銀於錯誤，以
    為係甲○○或其授權之人領款，遂如數支付，足生損害於甲○○及世華銀行。嗣
    經甲○○向國泰人壽保險公司申請補發保險單時始發覺上情。
二、案經被害人甲○○訴由臺灣臺中地方法院檢察署檢察官偵查起訴。
      理  由
一、訊據被告乙○○固不否認前開貸款及領取款項等情，然矢口否認有何右揭偽造文
    書及盜領存款之犯行，辯稱：前開貸款均已取得告訴人甲○○之同意，因告訴人
    之保險費共計一千七百八十一萬四千八百二十一元，然告訴人僅交付一千五百萬
    元，前開貸款金額係為告訴人繳交保險費之用，其在檢察官訊問時之所以供稱業
    已收取足額保費等語，係因受告訴人之威逼之故，被告以保險單借款之前，曾向
    他人借款繳保險費，其後為清償被告向他人之借款，故以保險單借款云云。經查
    ：
１、右揭犯行業據告訴人甲○○在偵、審中指訴歷歷，核與證人高文君在檢察官訊問
    時所證稱：為湊足甲○○一千七百餘萬元之保費，曾代甲○○繳交約四、五百萬
    元之保費等語，及被告乙○○於八十九年十月十三日在檢察官訊問時亦供稱：確
    曾收受甲○○交付之保費一千七百五十萬元，甲○○並無積欠保保費等語相符，
    並有保險單影本、保險單借據影本、存摺影本、取款憑條影本、支票影本附卷可
    稽，並無不合，至被告辯稱受告訴人威逼方在檢察官訊問時為不正確之供述云云
    ，並無何證據以證明其說，並非可採。
２、依卷附告訴人所投保之保險單所載，告訴人向國泰人壽保險公司所投保之保險，
    其成立日期為八十六年九月、十月間，除上開保單號碼0000000000號
    、0000000000號、0000000000號保險單所示之保險契約採
    年繳保險費之方式辦理外，其餘均採一次繳足之繳費方式辦理，而年繳保險費之
    部分，係於每年九月、十月間繳納，故如以保險單借款繳納保險費，亦應以接近
    每年繳納保險費之時間辦理，始合情理，惟依卷附保險單借據所載，被告於八十
    八年二月間即以保險單借款，可見其借款非用之於為告訴人繳納當年度保險費之
    用。
３、按保險之要保人向保險公司之借款利率，一般而言，均較民間借款之利率為低，
    被告如獲得告訴人之承諾，同意以保險單質押借款以支應保險費，被告自不必先
    向他人借款以繳納保險費，再於嗣後以保險單借款以清償前向他人所為之借款，
    蓋如此一來，不僅所應支付之利息較高，且手續亦較繁雜，縱令先以民間貸款繳
    足當年度保險費後，可向保險公司貸得較高之金額，為向保險公司貸得較高之金
    額，而採暫以民間貸款方式支應保險費之方式辦理，基於民間利率較高之因素，
    當於繳納該年度保險費後，立即以保險單為質向保險公司貸款，較為有利，應無
    向民間借款以繳納保險費甚久之後，始以保險單為質向保險公司借款以供清償民
    間貸款之理，被告以保險單借款之時間在八十八年二月間，距上開年繳保險費之
    保險契約所定之繳納保險費日期過遠，尚難認為與繳納保險費有關。
４、且若被告果有徵求告訴人同意以上開保單為質向國泰人壽保險公司借款，衡情至
    少應事先告知告訴人借款之本金如何，惟由被告於九十年三月十四日在本院審理
    時所供：「 (問：投保時是否知悉可以借多少錢？）我還沒有收到可以借多少錢
    ，但有告訴他如果屆時沒有能力付保費，要用保單借款，保單所借款項最後應由
    我替他還。」、「 (問：用保單借款之前有無知會告訴人？）保單八十六年九、
    十月間下來時有講一遍，我有講我肯定會借，．．．．。」等語以觀，被告並未
    告知告訴人借款本金之事項，如此重大之事項，被告竟未於實際從事借款時告知
    名義上之借款人即告訴人，顯有未合，洵難認被告事先有徵得告訴人同意借款。
    綜上所述，告訴人之指訴，當屬可信，被告上開辯解無非卸責之詞，不足採信。
    右揭犯行，事證明確，洵堪認定。
二、被告行使偽造之借據及取款憑條，使國泰人壽保險公司及世華銀行均陷於錯誤，
    分別貸款、付款與被告，有害於國泰人壽保險公司與世華銀行貸款、付款作業之
    正確性及告訴人之本於保險契約及消費寄託契約上之權利，足以生損害於國泰人
    壽保險公司、世華銀行及告訴人。核被告所為，係犯刑法第三百三十九條第一項
    之詐欺罪及刑法第二百十六條、第二百十條之行使偽造文書罪。其偽造署押、盜
    用印章之行為係偽造私文書之階段行為，而偽造私文書之低度行為，復為行使偽
    造私文書之高度行為所吸收，均不另論罪。其先後多次行使偽造私文書及詐欺取
    財犯行，時間密接且犯罪構成要件相同，顯係基於概括犯意所為，為連續犯，應
    分別依刑法第五十六條之規定論以一罪，並依法加重其刑。其所犯上開二罪間，
    有方法結果之牽連關係，應依刑法第五十五條規定，從一重刑法第二百十六條、
    第二百十條之行使偽造私文書罪處斷。爰審酌被告犯罪之動機、智識程度、手段
    、其與被害人甲○○係朋友關係、所詐得之金額及其犯後仍未清償被害人甲○○
    款項等一切情狀，量處如主文所示之刑，以示懲儆。
三、被告在國泰人壽保險公司保險單借據上偽造之「甲○○」簽名署押三個，係偽造
    之署押，應予沒收。
四、據上論斷，應依刑事訴訟法第二百九十九條第一項前段、刑法第五十六條、第二
    百十六條、第二百十條、第三百三十九條第一項、第五十五條、第二百十九條、
    罰鍰提高標準條例第一條前段，判決如主文。
中      華      民      國      九十      年      三    月    二十八    日
                              臺灣臺中地方法院刑事第二庭
                                  法  官  羅  永  安
右正本證明與原本無異。
如不服本判決，應於送達後十日內向本院提出上訴狀( 須附繕本），上訴於臺灣高等
法院臺中分院。
                                  書記官
中      華      民      國      九十      年      三    月    二十九    日
附錄本案論罪科刑實體法條文：
刑法第三百三十九條
意圖為自己或第三人不法之所有，以詐術使人將本人或第三人之物交付者，處五年以
下有期徒刑、拘役或科或併科一千元以下罰金。
以前項方法得財產上不法之利益或使第三人得之者，亦同。
前二項之未遂犯罰之。
刑法第二百十條
偽造、變造私文書，足以生損害於公眾或他人者，處五年以下有期徒刑。
刑法第二百十六條
行使第二百十條至第二百十五條之文書者，依偽造、變造文書或登載不實事項或使登
載不實事項之規定處斷。


司法院資訊處製作；財團法人民間司法改革基金會備份。
